臺灣士林地方法院民事判決　　　　　　　95年度訴字第1030號
原　　　告　乙○○
　　　　　　丙○○
共　　　同
訴訟代理人　蕭介生律師
被　　　告　甲○○
訴訟代理人　吳啟孝律師
複代理人　　丁○○
　　　　　　　　　　　　7室
上列當事人間遷讓房屋等事件，本院於民國96年8 月3 日言詞辯
論終結，判決如下：
    主  文
原告之訴及假執行之聲請均駁回。
訴訟費用由原告負擔。
    事實及理由
壹、程序方面：
    按「訴狀送達後，原告不得將原訴變更或追加他訴，但有下
    列情形之一者，不在此限：二請求之基礎事實同一者。七不
    甚礙被告之防禦及訴訟之終結者。」民事訴訟法第255 條第
    1 項第2 款、第7 款定有明文。查本件起訴時之原告僅乙○
    ○乙名，訴之聲明第1 項為：「被告應將坐落臺北市○○區
    ○○街208 之4 號2 樓遷讓返還，及自起訴狀送達翌日起至
    返還之日止，按月給付新臺幣（下同）15,000元予原告。」
    。嗣原告乙○○於民國96年3 月2 日言詞辯論時追加丙○○
    為共同原告，復於96年5 月11日將聲明變更為：「被告應將
    坐落臺北市○○區○○街208 之4 號2 樓遷讓返還原告丙○
    ○；及自起訴狀送達翌日起至返還之日止，按月給付15,000
    元予原告乙○○。」，核屬原告之追加及聲明之變更，構成
    訴之追加及變更。被告雖陳明不同意原告之追加及變更，惟
    核，原告主張之基礎事實，與起訴時之內容同一，訴訟資料
    亦無增加，無礙於被告之防禦及訴訟之終結，合於前揭法條
    規定，自屬合法，應予准許。
貳、實體方面：
一、原告起訴主張：門牌號碼臺北市○○區○○街208 之4 號2
    樓房屋（下稱系爭房屋）為原告丙○○出資興建，原始取得
    所有權，於95年5 月18日與原告乙○○訂立約定書，將系爭
    房屋委託原告乙○○管理。被告未得原告同意，無權占用系
    爭房屋，原告丙○○爰依民法第767條所有物返還請求權及
    第962條占有物返還請求權之規定，請求被告遷讓返還系爭
    房屋。又被告無權占用系爭房屋，可獲得相當於租金之利益
    ，侵害原告丙○○對於系爭房屋之所有權，致原告丙○○受
    有不能使用系爭房屋相當於租金之損害，原告乙○○爰基於
    受託人之地位，依民法第179條、第184條第1項前段之規定
    ，請求被告自收受起訴狀繕本之翌日起至返還系爭房屋之日
    止，按月給付損害金等語。並聲明：(一)被告應將系爭房屋遷
    讓返還原告丙○○；(二)被告應自起訴狀送達翌日起至返還之
    日止，按月給付15,000元予原告乙○○；3.願供擔保請准宣
    告假執行。
二、被告則以：否認原告丙○○為系爭房屋之所有權人。系爭房
    屋為未辦理建物第一次所有權登記之建物，應是由出資興建
    之原始建築人取得所有權。原告丙○○並非系爭房屋所在大
    樓合建契約所載原始出資興建之地主或建商，亦非合建契約
    之受讓人，不能僅憑變更起造人名義或納稅義務人記載之行
    政措施，認其為系爭房屋之所有權人。又原告提出之平面圖
    雖有各樓層分配等文字，惟該平面圖所為房屋配置，並未獲
    得全體合資興建房屋之共有人一致同意，亦難以之認為原告
    為系爭房屋之所有權人。被告亦否認原告提出之工程契約為
    真正；況且，縱認為真正，其施作項目僅為未完成工程之部
    分裝修工程及64建（士林）字第218 號建照四周環境，無從
    以該文書證明原告丙○○為出資興建系爭房屋之原始建築人
    。另依本院95年度訴字第725 號事件證人周明雄所為證述，
    其依上開工程契約可從45戶房屋中分到18戶，則系爭房屋是
    否為原告丙○○所有亦有疑義。伊係10餘年前向系爭房屋所
    坐落土地之所有權人周銘嘉之委託人張送妹承租系爭房屋，
    當時係基於租賃關係，由出租人交付移轉占有予伊，並由伊
    占有系爭房屋至今，原告丙○○並非占有人，伊亦非出於侵
    奪而占有，原告丙○○並無占有物返還請求權等語。並聲明
    ：
    (一)駁回原告之訴。(二)如受不利益判決，願供擔保請准宣告免
    為假執行。
三、本件不爭執事項：
  (一)系爭房屋為未辦理建物第一次所有權登記（即保存登記）之
    建物。系爭房屋所屬集合住宅之興建，原係由訴外人楊金同
    等20人列名為起造人，於64年10月14日向臺北市政府工務局
    申請核發建築執照，而由該局於64年11月3 日核發64建（士
    林）字第218 號建築執照。原告丙○○係66年7 月1 日與其
    他31人共同列名為變更後起造人，向臺北市政府工務局申請
    變更上述建築執照之起造人，而由該於同年月8 日核章發照
    。嗣於72年1 月18日申請使用執照。
  (二)丙○○為系爭房屋所坐落基地、即臺北市○○區○○段3小
    段504地號土地之共有人，其應有部分萬分之1052，於95年5
    月26日信託登記為原告乙○○名義所有。
  (三)系爭房屋94年度房屋稅之納稅義務人為原告丙○○，其已於
    95年9月4日繳納。
  (四)臺北市政府警察局士林分局以96年1 月31日北市警士分戶字
    第09630235600 號函覆本院，被告目前居住於系爭房屋。
    以上事實，有原告所提出變更起造人申請書影本、土地登記
    謄本、臺北市稅捐稽徵處士林分處繳款書影本、及臺北市政
    府警察局士林分局函附卷可稽，並經本院調閱95年度訴字第
    725 號遷讓房屋等事件卷附建築執照申請書及使用執照申請
    書影本予以查明，堪以認定。
四、得心證之理由：
    原告分別本於所有物返還請求權、占有物返還請求權及不當
    得利、侵權行為等法律關係，各自請求被告遷讓返還系爭房
    屋，及給付相當於租金之損害金等情，被告則以前揭情詞置
    辯。是本件之爭點應在於：(一)原告丙○○是否為系爭房屋之
    所有權人？(二)前項如是，被告有無占有系爭房屋之合法權源
    ？(三)原告丙○○是否曾為系爭房屋之占有人？被告是否侵奪
    其占有？(四)被告如構成無權占有，原告乙○○得否請求被告
    給付相當於租金之損害金？如可，金額應為若干？
    茲論述如下：
  (一)原告丙○○未舉證證明其為系爭房屋之原始所有權人：
  1.按所有人對於無權占有其所有物者，得請求返還之，對於妨
    害其所有權者，得請求除去之，民法第767 條定有明文。亦
    即所有人對於他人無權占有，行使物上請求權，必須對他人
    無權占有之物，自己有所有權存在，及該他人現仍實際上無
    權占有其物者，為成立要件。又以所有之意思興建房屋，即
    為原始建築人而取得該房屋之所有權，其取得所有權非以登
    記為要件，至究以何人名義請領建造執照，則非所問。而系
    爭房屋為未辦理建物第一次所有權登記（即保存登記）之建
    物，乃兩造所不爭執，自應由出資建築之人取得所有權。次
    按當事人主張有利於己之事實者，就其事實有舉證之責任。
    民事訴訟法第277 條定有明文。本件原告丙○○主張系爭房
    屋為其出資興建，原始取得所有權乙情，為被告所否認，原
    告自應就其主張此部分利己事實，負舉證之責。
  2.查原告丙○○主張其為系爭房屋原始所有權人乙節，係以其
    為臺北市工務局變更起造人申請書所載起造人之一、房屋位
    置建築平面圖、64建（士林）字第218 號建築執照建物編號
    及門牌對照表、臺北市稅捐稽徵處士林分處繳款書（均影本
    ），以及證人周明雄於本院95年度訴字第725 號遷讓房屋等
    事件之證詞等為據。經核：
  (1)如上所述，出資興建房屋之原始建築人，始為該房屋之所有
    權人。至於建築執照，僅為行政主管機關基於營建管理所為
    之行政措施，並非取得房屋所有權之憑證，是以建築執照所
    載之起造人，非必為原始所有權人，徒以建築執照自不足憑
    為取得房屋原始所有權之證據。況且，本件系爭房屋所屬集
    合住宅之興建，原係由訴外人楊金同等20人列名起造人，申
    請核發建造執照，原告丙○○係66年7 月1 日始申請變更為
    起造人之1 ，業如前述。而細繹卷附變更起造人申請書之內
    容，其中「工程進度欄」已載明系爭房屋所在之A 棟已完成
    6 樓版70% 及C 棟全部結構體90% ，堪認系爭房屋於變更起
    造人之前，業已完成，自應由原出資興建者取得所有權。原
    告丙○○於之後始申請變更為起造人之一，尤不足憑認其確
    為原始出資興建系爭房屋之人。
  (2)至於原告所提出房屋位置建築平面圖影本部分，經核，其上
    臺北市政府工務局之戳章日期為65年2 月12日，乃上述建築
    執照起造人變更之前所製作，其上僅有原始起造人之姓名，
    亦無原告丙○○之記載；而上述建築執照建物編號及門牌對
    照表，僅為建物門牌之對造明細資料，與原告丙○○是否為
    出資興建人之事實，亦無關連性，均無從執為出資興建系爭
    房屋之證明。另系爭房屋94年度房屋稅之納稅義務人雖為原
    告丙○○，然稅捐稽徵機關所為稅籍登記之納稅義務人，與
    上述建造執照所載起造人名義之性質相仿，同屬行政管理事
    項，亦不足執為認定實體上房屋所有權屬之憑據。是原告丙
    ○○所提出此部分證據，亦均不足憑認其確為出資興建系爭
    房屋之原始建築人。
  (3)原告丙○○雖另以本院95年度訴字第725 號遷讓房屋事件，
    證人周明雄之證詞為佐，主張其有出資興建系爭房屋之事實
    ，而原告丙○○於上述事件，雖並提出工程契約書、工程預
    算詳細單、請款單、請款明細單等影本為證，業經本院調卷
    查明。惟查，上述工程契約書第1 條所載施作之工程範圍，
    乃未完成工程之部分裝修工程及64建（士林）字第218 號建
    照四周環境，並非有關系爭房屋所屬集合住宅主體結構之興
    建。縱認原告丙○○有因裝修系爭房屋所屬集合住宅而支出
    費用，亦不足憑認系爭房屋確由其原始出資興建。至於證人
    周明雄於上述事件雖曾證述：「（建築執照興建之集合住宅
    ）結構體部分是由丙○○一個人做的，因為這房子是有起造
    人，起造人是丙○○。…」等語。惟就判斷之依據，其復證
    稱：「我根據建造人是他丙○○，而且結構體也完成了。」
    、「（提示使用執照申請書，為何判斷只有丙○○1 個人？
    ）這房子有84間，丙○○跟地主合建的，丙○○他有45間，
    地主可分得39戶。依造剛才的裝修契約我可以分得百分之40
    ，丙○○可分得百分之60，這是從45間來分配。」等語，有
    原告所提出上述事件言詞辯論筆錄影本可憑，並經本院調閱
    上述事件卷宗予以查明。然核，證人周明雄所述原告丙○○
    分得之45戶房屋，與原告提出之信託財產管理處分約定書所
    載49戶房屋並不相符，而其證述結構體部分係由丙○○一個
    人所做云云，亦與其憑以判斷之建築執照所載起造人多人之
    情不符。況且，證人周明雄於上述事件並證稱：「（怎麼知
    道當初地主與建商之間的合建契約有就系爭建物進行分配？
    ）這就是依據臺北市政府工務局那裡有建築執照及使用執照
    申請書上所載。這是丙○○提出來給我看的。」等語。可見
    證人周明雄證述系爭房屋所屬集合住宅結構體部分係由丙○
    ○一人所做乙節，係依原告丙○○所提供建築執照之內容而
    為判斷，非因其見聞原始合建契約內容，或結構體實際出資
    興建情形而為證述。其上述證詞，自不足憑認系爭房屋所屬
    集合住宅，確係由原告丙○○所出資興建。
  (4)原告丙○○所提出上述證據資料，均不足證明系爭房屋確為
    其出資興建，而原始取得所有權。除此之外，原告丙○○又
    未能舉出其他確切之證據以明，其主張為系爭房屋之原始所
    有權人乙節，即難憑採，不足認為真正。
  (二)承上所述，原告丙○○既未能舉證證明其為系爭房屋之所有
    權人，自不得本於民法第767 條所有物返還請求權請求被告
    遷讓系爭房屋。則被告係基於何種法律關係占用系爭房屋及
    有無合法占有權源等情，即與原告無涉，自無再予論述之必
    要。
  (三)原告丙○○未曾占有系爭房屋，被告亦未侵奪其占有：
    按占有被侵奪者，其占有人得請求返還其占有物。占有被妨
    害者，得請求除去其妨害，民法第962條固有明文。惟得行
    使該條之占有物返求權者，以占有人為限。而所謂占有人，
    係指對於物有事實上管領之力者，民法第940條亦有明文。
    所謂占有之侵奪，則指違反占有人之意思，以積極不法行為
    ，將占有物之全部或一部移入自己之管領而言。本件被告否
    認原告丙○○曾為系爭房屋之占有人，而原告丙○○並未具
    體主張，並舉證證明其係何時曾經事實上管領占有系爭房屋
    ，及被告如何侵奪其占有等情，自與民法第962 條之要件不
    合，則原告丙○○本於占有物返還請求權，請求被告遷讓返
    還系爭房屋，亦非有據。
  (四)依前所述，原告丙○○未能舉證證明其為系爭房屋之所有權
    人，被告自不構成無權占有，則原告乙○○本於其為原告丙
    ○○受託人之地位，請求被告給付相當於租金之損害金，亦
    無理由。
五、從而，原告分別本於民法第767 條所有物返還請求權、第96
    2 條占有物返還請求權及第179 條不當得利、第184 條第1
    項侵權行為等法律關係，請求被告將系爭房屋遷讓返還原告
    丙○○，及被告應自起訴狀送達翌日起至返還之日止，按月
    給付1 萬5,000 元予原告乙○○，均無理由，俱應予駁回。
    原告之訴既經駁回，其假執行之聲請亦失所附麗，應併予駁
    回。
六、本件判決之基礎已臻明確，兩造其餘攻擊防禦方法及主張舉
    證，於判決結果不生影響，無一一論述之必要，附此敘明。
、據上論結，本件原告之訴為無理由，依民事訴訟法第78條、
    第85條第1 項前段，判決如主文。
中　　華　　民　　國　　96　　年　　8 　　月　　31　　日
                  民事第三庭法  官  施月燿
以上正本係照原本作成。
如對本判決上訴須於判決送達後廿日內向本院提出上訴狀
中　　華　　民　　國　　96　　年　　9 　　月　　5 　　日
                            書記官  韓金發
